【裁判字號】    99,裁,3513
【裁判日期】    991223
【裁判案由】    土地增值稅
【裁判全文】
最  高  行  政  法  院  裁  定
                                      99年度裁字第3513號
上  訴  人  郭顯敏
            郭毓敏
            郭文敏
            郭瑞敏
            郭廷敏
被 上訴 人  屏東縣政府稅務局
代  表  人  施錦芳
上列當事人間土地增值稅事件，上訴人對於中華民國98年1月22
日高雄高等行政法院97年度簡字第193號判決，提起上訴，本院
裁定如下：
    主  文
上訴駁回。
上訴審訴訟費用由上訴人負擔。
    理  由
一、對於適用簡易程序之裁判提起上訴，須經本院許可，且該許
    可以訴訟事件所涉及之法律見解具有原則性者為限，行政訴
    訟法第235條定有明文。所謂法律見解具有原則性，係指該
    事件所涉及之法律問題意義重大，而有加以闡釋之必要情形
    而言，非以其對於該訴訟當事人之勝敗有無決定性影響為斷
    ；例如對行政命令是否牴觸法律所為之判斷，或就同類事件
    高等行政法院所表示之見解相互牴觸，有由本院統一法律上
    意見或確認其意見之必要情形屬之。
二、查上訴人於民國96年6月12日受贈屏東縣內埔鄉○○段1095
    地號持分土地（下稱系爭土地），並於同年月22日申報土地
    增值稅，被上訴人所屬潮州分局按一般用地稅率核算土地增
    值稅，並依據94年1月30日公布修正之土地稅法第33條及財
    政部94年3月17日台財稅字第09404517050號函釋，以系爭土
    地原規定地價日66年10月為長期持有期間之起算點，審認自
    原規定地價日至申報土地移轉現值之申報日止，原土地所有
    權人郭俊敏（贈與人）持有系爭土地之期間超過20年以上，
    遂依土地稅法第33條第6項規定，就其土地增值稅超過最低
    稅率部分減徵20％，核定每一上訴人應納土地增值稅計新臺
    幣（下同）91,206元。上訴人不服，申請復查，未獲變更，
    提起訴願，亦遭決定駁回，提起本件行政訴訟。聲明求為判
    決：（一）撤銷訴願決定及原處分關於核定上訴人土地增值
    稅各超過82,591元部分。（二）被上訴人應退還上訴人各8,
    615元之土地增值稅款。經原審法院適用簡易程序，認以：
    (一)、上訴人於96年6月12日受贈系爭土地，並於96年6月22日
    向被上訴人申報土地增值稅，被上訴人以原土地所有權人郭
    俊敏，係於48年2月25日買賣取得系爭土地，惟系爭土地於
    66年10月2日始辦理第1次規定地價，乃依據94年1月30日修
    正公布之土地稅法第33條及財政部94年3月17日台財稅字第
    009404517050號函釋，以96年6月22日申報當期之移轉現值
    減除66年10月原規定地價（按物價指數調整後）為漲價總數
    額課徵土地增值稅，並以系爭土地自66年10月2日規定地價
    後至96年6月22日申報日止，原土地所有權人郭俊敏持有期
    間超過20年以上，依同法條第6項規定就其土地增值稅超過
    最低稅率部分減徵20％，核定每一上訴人各應繳納土地增值
    稅為91,206元，並無不合。(二)、按94年1月30日公布修正土
    地稅法第33條第6項至第8項有關長期持有土地而減徵土地增
    值稅之目的，係為減緩因土地持有期間愈長，土地增值愈大
    ，則適用累進稅率愈高，致其稅負愈重之情形而設計。然在
    土地規定地價以前，土地所有權人即使因持有土地獲有漲價
    利益，亦因未規定地價而不予課徵土地增值稅，既未就規定
    地價以前持有土地之漲價利益課徵土地增值稅，自亦無減徵
    土地增值稅之問題，亦無所謂持有期間愈長，適用累進稅率
    愈高之情形，此與公布修正土地稅法第33條第6項至第8項所
    欲規範因持有土地期間愈長稅負愈重之情況顯不相同，故其
    所規定持有土地期間應不包括規定地價前之持有期間，而應
    自規定地價後起算其長期持有土地之期間，始符其立法意旨
    。另土地增值稅之課徵，係以「已規定地價」為要件，此觀
    之土地稅法第28條、第33條第1項之規定自明，則土地經規
    定地價後第1次移轉課徵土地增值稅時，其土地漲價總數額
    之計算，應以該土地所有權移轉時，經核定之申報移轉總現
    值減除其「物價指數調整後原規定地價」，為其漲價總數額
    ，再按其漲價倍數適用累進稅率。財政部為符立法原意及租
    稅公平原則，乃訂定前揭94年3月17日台財稅字第094045170
    50號函核釋「長期持有土地減徵土地增值稅持有年限之認定
    原則」，就有關長期持有土地移轉案件規範其持有年限起、
    訖之時點，原則上應依民法第758條及第759條規定認定其持
    有期間之起算點，惟為符合實質課稅原則及公平原則，例外
    於第1次規定地價前取得土地所有權，而於原規定地價後第1
    次移轉應課徵土地增值稅案件，始以原規定地價之日為起算
    點。蓋因土地增值稅係於土地所有權移轉時，按其土地漲價
    總數額徵收之，而土地漲價總數額之計算應自該土地移轉時
    ，核定申報移轉現值減除其原規定地價或前次移轉現值，再
    按其漲價倍數適用累進稅率，是以原規定地價或前次移轉現
    值為計算應課徵土地增值稅額之要件，並未逾越土地稅法第
    33條修正增列第6項至第8項關於長期持有土地減徵土地增值
    稅之規定範疇，該函釋係上級機關為下級機關在執行職務時
    所為之解釋，性質上屬行政規則，其內容係闡明法規之原意
    ，故上述函釋得自原法規生效時日起生效，被上訴人適用該
    函釋核課本件土地增值稅，自無違誤。是系爭土地縱如上訴
    人所述自48年3月至上訴人受贈登記（96年6月）之前未曾發
    生所有權移轉之期間遠超過40年，然該土地自48年至第1次
    規定地價日之期間因無規定地價，自無從核課土地增值稅，
    從而，被上訴人以系爭土地持有期間為自第1次規定地價66
    年10月2日起算至96年6月22日申報日，超過20年以上未滿30
    年，就其土地增值稅超過最低稅率部分減徵20％，認事用法
    ，並無違誤。(三)、又計算土地漲價總數額時，原規定地價或
    前次移轉現值應按申報移轉現值收件當時已公告之最近臺灣
    地區消費者物價總指數，調整原規定地價或前次移轉現值，
    此為土地稅法第28條、第32條及同法施行細則第49條所明定
    。又該施行細則第49條規定，亦經司法院釋字第196號解釋
    並未牴觸憲法在案。是被上訴人以上訴人於96年6月22日申
    報當期之移轉現值減除66年10月原規定地價每平方公尺130
    元，並按臺灣地區消費者物價指數244.9％調整原規定地價
    後，計算漲價總數額課徵土地增值稅，核無違誤。(四)、本件
    上訴人之撤銷訴訟部分，為無理由，故其請求被上訴人應退
    還上訴人等5人各8,615元之土地增值稅款部分，亦因失所附
    麗，應併予駁回。被上訴人以系爭土地原規定地價日66年10
    月為長期持有期間之起算點，審認自原規定地價日至申報土
    地移轉現值之申報日止，原土地所有權人持有系爭土地之期
    間超過20年以上，遂依土地稅法第33條第6項規定，就其土
    地增值稅超過最低稅率部分減徵20％，核定每一上訴人應納
    土地增值稅計91,206元，並無違誤，訴願決定予以維持，亦
    無不合。因予駁回上訴人在原審之訴。
三、上訴人仍不服提起上訴，主張略以：(一)、系爭土地自48年3
    月至66年10月（第1次規定地價時）之期間未曾有權利移轉
    ，所有權人未獲得漲價利益，但由於該第1次規定地價係等
    效於現今之公告地價，故其遠低於當時應與現今據以核計土
    地增值稅的公告現值等效的數額，導致48年3月之後第1次進
    行所有權移轉時，土地漲價總數額超過第1次規定地價的部
    分大幅膨脹。又系爭土地96年公告現值每平方公尺2,300元
    ，公告地價每平方公尺480元，而系爭土地66年10月第1次規
    定地價每平方公尺130元，據此可推論，系爭土地66年10月
    等效於96年公告現值之金額應大約為130元×2,300÷480＝
    622.9元，被上訴人僅以130元計入物價指數244.9％調整原
    規定地價，計算土地漲價總數額，亦有違法。(二)、原本只須
    適用20%稅率者，卻因土地持有期間（48年3月至96年6月）
    跨越第1次規定地價之時點，變成必須受倍數累進稅率之不
    公平待遇，致須適用到高達40%之稅率。據此可見，第1次規
    定地價前開始持有系爭土地，而持有期間長到跨越第1次規
    定地價之時點，至96年6月（第1次規定地價後）才移轉所有
    權之長期持有土地者，一方面既未在第1次規定地價前出售
    土地以獲得免繳土地增值稅之利益，另一方面在第1次規定
    地價後移轉所有權登記時必須承受土地增值稅大幅膨脹之結
    果。原處分、訴願決定及原判決之論點「土地於第1次規定
    地價前，土地所有權人即使因持有土地獲有漲價利益，因尚
    未規定地價而不予課徵土地增值稅，自不應納入持有期間之
    認定範圍，以符合立法原意及公平原則」不成立。再言，若
    土地稅法第33條第6項至第8項中所謂「持有土地年限」不計
    入第1次規定地價前之持有期間，則修正該法條之主要立意
    盡失，原處分及訴願決定機關所引述之財政部94年3月17日
    台財稅字第09404517050號函解釋令正是破壞公平原則，容
    許租稅不公平的最大者，明顯違逆土地稅法第33條第6項至
    第8項之立意及立法理由，應予廢棄。(三)、上述論點均記載
    於原審之訴狀，但被上訴人答辯狀及原審庭訊皆不曾就上訴
    人所提上述推算提出反證，原審亦未依行政訴訟法第125條
    職權調查相關紀錄、數據資料及事實，也未命被上訴人提出
    反證，原判決顯有違法之虞。上訴人一再聲明歡迎各方就上
    訴人所提推算提出反證，然被上訴人至今未提出反證，原判
    決僅以亦非可採，卻未提出其非可採之理由，亦有判決不備
    理由之違法云云。然本院經核上訴意旨，乃上訴人以其對法
    律上見解之歧異，就原審取捨證據、認定事實、適用法律之
    職權行使，指摘其為不當，且無涉法律見解具有原則上之重
    要情事，有由本院統一法律上意見或確認其意見之必要情形
    。上訴人提起上訴，不合首揭規定，不應許可，其上訴難謂
    合法，應予駁回。
四、據上論結，本件上訴為不合法。依行政訴訟法第249條第1項
    前段、第104條、民事訴訟法第95條、第78條，第85條第1項
    前段，裁定如主文。
中    華    民    國    99    年    12    月    23    日
                    最高行政法院第五庭
                        審判長法官  吳  明  鴻
                              法官  林  茂  權
                              法官  侯  東  昇
                              法官  黃  秋  鴻
                              法官  陳  國  成

以  上  正  本  證  明  與  原  本  無  異
中    華    民    國    99    年    12    月    24    日
                              書記官  王  福  瀛

司法院資訊處製作；財團法人民間司法改革基金會備份。
